【裁判字號】    97,訴,2443
【裁判日期】    980226
【裁判案由】    損害賠償
【裁判全文】
臺灣板橋地方法院民事判決              97年度訴字第2443號
原      告  莊家錦泰昌食品有限公司
法定代理人  乙○○
被      告  盛新機械有限公司
法定代理人  甲○○
上列當事人間請求損害賠償事件，經本院於民國98年2 月5 日言
詞辯論終結，判決如下：
    主  文
被告應給付原告新臺幣壹佰貳拾伍萬元及自民國九十七年十一月
十九日起至清償日止，按週年利率百分之五計算之利息。
訴訟費用由被告負擔。
    事實及理由
一、原告起訴主張：
  (一)兩造於民國96年3 月間簽訂方塊酥包酥機械製造合約書（下
    稱系爭合約），約定由被告承攬生產方塊酥機械之開發製造
    工作，並應於96年8 月10日交付可供生產之機械予原告，原
    告則同時交付定金新臺幣（下同）1,250,000 元予被告作為
    物料準備金。詎被告迄今仍未能依約交付機械予原告，迭經
    原告催告，均置之不理，屬於給付遲延，爰依民法第254 條
    規定，以起訴狀繕本之送達為解除契約之意思表示，並依民
    法第259 條規定請求被告返還原告已支付之承攬報酬1,250,
    000 元。
  (二)對被告抗辯所為之陳述：
    被告係以統包方式承攬製造方塊酥包酥機械，自當承擔設計
    失敗之風險，惟被告不僅在系爭合約約定交付日（96年8 月
    10 日） 前無法完成符合約定之機械，遲至原告以存證信函
    第一次通知（97年3 月13日）被告交付時，仍未見被告有完
    成之跡象，然市場上不乏有其他具有成熟設計及穩定性之包
    酥機械，顯見被告設計之草率及開發能力之不足，為本件方
    塊酥包酥機械開發失敗之主因。
  (三)聲明：被告應給付原告1,250,000 元及自起訴狀繕本送達之
    翌日起至清償日止，按週年利率百分之5 計算之利息。
二、被告則抗辯：
  (一)被告於96年3 月間受原告委託開發方塊酥前段成形設備時，
    事前即已清楚告知原告該設備係專為原告開發之新型機械，
    需要雙方配合開發，且有開發失敗之風險，經原告同意後，
    被告即依原告之指示製作開發機械之報價單，並單方面簽署
    系爭合約且收取原告簽發之支票1 紙。
  (二)被告依據兩造取得共識之機械型式進行開發製造，並於開發
    製造過程中，數度邀請原告前來被告工廠觀看並參與討論開
    發進度與方式。被告於原告第二次到達被告工廠時，便口頭
    告知原告須先行在被告工廠測試，並請原告提供方塊酥前段
    製造之相關資訊與原料配方，以便進行測試，但原告均未提
    供任何相關資料。被告於第三次造訪原告工廠時，將開發製
    造期間所遇困難告知原告，原告即要求被告參考臺南縣某家
    食品機械廠所生產之包餡機，被告並曾經前往嘉義縣陪同原
    告至臺南縣了解包餡機功能，且在原告要求下，另進行包餡
    機方式之機械開發製造，該機械已與兩造原議定開發製造之
    機械系統完全不同。原告於第四次造訪被告工廠時，便表明
    不再開發機械，被告便停止前述兩種機械系統之開發。是被
    告依據兩造認定之機械系統進行開發與製造，且依原告要求
    再行開發另一套機械系統，並未刻意延遲或蓄意違約。
  (三)聲明：原告之訴駁回。
三、本院之判斷
  (一)原告主張兩造於96年3 月間簽訂系爭合約，協議由被告承攬
    開發製造生產方塊酥包酥機械，且應於96年8 月10日前交付
    機械予原告，原告則同時交付定金1,250,000 元予被告，惟
    被告迄今均未交付機械予原告等情，業據其提出之報價單影
    本1 件為證（見本院卷第4 至5 頁），且為被告所不爭執，
    自堪信為真正。
  (二)又原告主張被告未依約於96年8 月10日交付可供生產方塊酥
    之機械予原告，經原告催告後仍未交付，已屬給付遲延，故
    依民法第254 條規定解除契約，並依民法第259 條規定請求
    被告回復原狀等語，被告則以原告未配合提供方塊酥前段製
    造之相關資訊與原料配方予被告進行測試，復要求被告以機
    械系統完全不同之包餡機方式開發製造，嗣更向被告表明不
    再開發製造機械，被告始停止開發，並未刻意延遲或蓄意違
    約等語資為抗辯。經查：
    1.按89年5 月5 日修正施行之民法第502 條規定：「因可歸
      責於承攬人之事由，致工作逾約定期限始完成，或未定期
      限而逾相當時期始完成者，定作人得請求減少報酬或請求
      賠償因遲延而生之損害。前項情形，如以工作於特定期限
      完成或交付為契約之要素者，定作人得解除契約，並得請
      求賠償因不履行而生之損害。」又該條修正理由謂：「第
      1 項是否僅適用於工作完成之情形，原條文文義不明，易
      滋疑義，為明確計，爰修正為僅適用於『工作完成』之情
      形。」由此可知，現行民法第502 條規定，係指因可歸責
      於承攬人之事由，致工作逾期完工之情形，或未定期限而
      逾相當時期始完成者而言，除此之外，倘承攬人根本未開
      始進行工作，或開始工作後任意中斷工作，或在約定期限
      後仍未完成工作者，即非上開條文所規範之情形，此時，
      即應由習慣及法理綜合判斷，以決定應適用之法律效果，
      合先敘明。
    2.又民法第502 條第2 項雖規定在承攬人已逾約定期限仍未
      完成工作之情形，限於契約以工作於特定期限完成或交付
      做為契約要素者，定作人方得解除契約，惟倘以此為限，
      則承攬人將無其他制裁措施，即得任意決定履行或不履行
      ，如此顯然對定作人保護不週。故本院認為，依照民事「
      明示其一，視為排斥其他」之法理，在因可歸責於承攬人
      之情形，若承攬人已逾約定期限仍未完成工程，不論該契
      約是否以於特定期限完成或交付作為契約要素，定作人均
      得依民法第254 條規定解除契約。再者，縱認為民法第50
      2 條第2 項之規定具有保護承攬人之意旨，使其僅在工作
      於特定時期完成或交付做為契約要素時，始需負擔定作人
      逾特定期限後即得解除契約之後果，但此僅係明示定作人
      在非以工作於特定期限完成或交付作為契約要素之情形，
      無從在承攬人逾期完工後解除契約而已，並未表示在非以
      工作於特定期限完成或交付作為契約要素之情形，定作人
      無從訂定相當期限催告承攬人履行契約，並於承攬人屆期
      仍不履行時，得以解除契約。據此，本院認為，對於承攬
      人在約定期限或經過相當期限後仍未履行之情形，即使契
      約未以工作於特定期限完成或交付做為契約要素，定作人
      仍得依據民法第254 條之規定，定相當期限催告承攬人履
      行，否則定作人將無從催促承攬人履行契約，並依承攬人
      遲延履行之結果，尋求法律之保護。
    3.復按契約當事人之一方遲延給付者，他方當事人得定相當
      期限催告其履行，如於期限內不履行時，得解除其契約，
      民法第254 條定有明文。在承攬人遲延給付，經定作人定
      相當期限催告其履行，如承攬人於期限內不履行時，定作
      人得依上開規定解除契約，理由已詳如前述。本件兩造協
      議由被告承攬開發製造方塊酥包酥機械，即約定被告應於
      96年8 月10日前完成上開承攬工作，惟被告未依約於期限
      內完成，業如前述，自屬給付遲延。至被告雖抗辯原告未
      配合提供方塊酥前段製造之相關資訊與原料配方予被告進
      行測試，復要求被告以機械系統完全不同之包餡機方式開
      發製造，嗣更向被告表明不再開發製造機械，被告始停止
      開發製造等語，並提出外國包酥機械目錄影本1 份、包酥
      機械照片6 張為憑（見本院卷第22至25頁），惟為原告所
      否認上情，而上開包酥機械目錄或包酥機械照片至多僅能
      證明被告有著手進行方塊酥方酥機械之開發製造工作，無
      法證明本件方塊酥包酥機械之開發製造工作係非可歸責於
      己之事由所致，復未據被告就上開事實舉證以實其說，是
      其所辯前詞，自不足採信。從而，原告於系爭合約約定完
      成工作之期限屆至後，即於97年4 月14日以嘉義24支局第
      35號存證信函催告被告於同年月25日以前依約履行，被告
      亦自承已收受該存證信函無訛，然其告迄今仍未完成工作
      ，故原告依據民法第254 條規定解除系爭合約，並以起訴
      狀繕本送達被告作為解除契約之意思表示，於法自屬有據
      ，並無不合。
  (三)末按契約解除時，當事人雙方回復原狀之義務，除法律另有
    規定或契約另有訂定外，由他方受領之給付物，應返還之；
    受領之給付為金錢者，應附加自受領時起之利息償還之，民
    法第259 條第1 款、第2 款定有明文。本件兩造間之承攬契
    約業經原告依法解除，被告即應將自原告處受領之報酬返還
    予原告，而原告既自認已受領原告交付之承攬報酬1,250,00
    0 元，則原告依上開規定請求被告返還已付之報酬1,250,00
    0 元並加計自起訴狀繕本送達之翌日即97年11月19日（送達
    證書附於本院卷第16頁）起算之法定利息，應予准許。
  (四)綜上所述，原告主張被告遲延完成承攬工作，經催告後迄今
    仍未完成，依民法第254 條規定解除契約，並依回復原狀請
    求權請求被告給付1,250,000 元及自97年11月19日起至清償
    日止，按週年利率百分之5 計算之利息，為有理由，應予准
    許。
四、本件判決事證基礎已臻明確，兩造其餘主張、陳述及所提證
    據，暨攻擊、防禦方法，經本院審酌後，認與判決結果已無
    影響，爰不再一一論述，併予敘明。
五、結論：原告之訴為有理由，依民事訴訟法第78條，判決如主
    文。
中    華    民    國    98    年    2     月    26    日
                  民事第三庭    法  官  王瑜玲
以上正本係照原本作成
如對本判決上訴，須於判決送達後20日內向本院提出上訴狀
中    華    民    國    98    年    3     月    3     日
                                書記官  黃美雲


司法院資訊處製作；財團法人民間司法改革基金會備份。
